【裁判字號】    94,訴,1437
【裁判日期】    950412
【裁判案由】    違反臺灣地區與大陸地區人民關係條例等
【裁判全文】
臺灣臺南地方法院刑事判決              94年度訴字第1437號
公  訴  人  臺灣臺南地方法院檢察署檢察官
被      告  乙○○
                    （現另案於臺灣臺南監獄執行中）
            丙○○  45歲民.
            戊○○
                      號
上列被告等因違反臺灣地區與大陸地區人民關係條例等案件，經
檢察官提起公訴（九十四年度偵字第五五七八號），本院判決如
下：
    主  文
乙○○共同連續違反不得使大陸地區人民非法進入臺灣地區之規
定，處有期徒刑壹年。
丙○○共同連續違反不得使大陸地區人民非法進入臺灣地區之規
定，處有期徒刑陸月，如易科罰金，以參佰元折算壹日。
戊○○共同違反不得使大陸地區人民非法進入臺灣地區之規定，
未遂，處有期徒刑參月，如易科罰金，以參佰元折算壹日。緩刑
貳年。
    事  實
一、乙○○於民國（下同）九十一年十一月間在大陸地區結識已
    成年之大陸地區女子陳建芸後，知悉得以假結婚之方式，使
    大陸地區人民非法進入臺灣地區，便與其母丙○○共同基於
    使大陸地區人民非法來臺之概括犯意聯絡，由丙○○出面分
    別遊說戊○○、丁○○同意充當假結婚人頭配偶，再由乙○○與戊○○、丁○○各自言明各給予新臺幣（下同）二萬元
    、五萬元之報酬暨由乙○○支付全部旅費，戊○○、丁○○
    即各與乙○○、丙○○共同基於使大陸地區人民非法來臺之
    犯意聯絡，隨後戊○○、丁○○即偕同乙○○於九十二年三
    月九日至大陸地區福建省福州市，戊○○、丁○○分別於九
    十二年三月二十一日、同年五月十九日，各與大陸地區女子
    陳愛仙、周梅在福州市辦理假結婚，取得福州市公證處發給
    之「結婚證明書」後，陸續返臺，而戊○○、丁○○停留大
    陸地區期間，生活費用均由乙○○及大陸地區女子陳建芸支
    應，返臺後丙○○依約交付報酬二萬元予戊○○，丁○○則
    尚未取得報酬。茲因大陸地區人民進入臺灣地區需持有進入
    臺灣地區旅行證，乙○○、丙○○、戊○○、丁○○乃基於
    使公務員登載不實及行使公務員登載不實公文書之犯意聯絡
    及行為分擔，分由戊○○、丁○○各自承繼上開犯意聯絡而
    為下列行為：
  (一)戊○○於九十二年四月二十三日，持上開「結婚證明書」及
    財團法人海峽交流基金會（下簡稱海基會）出具之證明書等
    文件，至臺南市安南區戶政事務所填具內容不實之結婚登記
    申請書辦理其與陳愛仙之結婚登記，致使不知情之該管公務
    員將「民國九十二年三月二十一日與大陸地區人民陳愛仙結
    婚」、「配偶陳愛仙」等不實之事項，登載於職務所掌之公
    文書即戶籍登記簿上，並據核發戶籍謄本予戊○○，足生損
    害於戶政機關對結婚登記及戶籍管理之正確性。戊○○取得
    上開戶籍謄本後，持向管區員警表示欲向內政部警政署入出
    境管理局（下稱境管局）申請陳愛仙以配偶身分來臺探親所
    需之大陸地區人民進入臺灣地區旅行證，故需管區員警開立
    保證，茲因管區員警不願保證，戊○○亦自覺違法，即未再
    辦理陳愛仙來臺探親之相關手續，致陳愛仙無法進入臺灣地
    區而未遂。
  (二)丁○○則於九十二年八月二十八日，持上開「結婚證明書」
    及海基會出具之證明書等文件，至臺南縣永康市戶政事務所
    填具內容不實之結婚登記申請書，辦理其與周梅之結婚登記
    ，致使不知情之該管公務員將「民國九十二年五月十九日與
    大陸地區人民周梅結婚」、「配偶周梅」等不實之事項，登
    載於職務所掌之公文書即戶籍登記簿上，並據以核發戶籍謄
    本予丁○○，足生損害於戶政機關對結婚登記、戶籍管理之
    正確性。嗣丁○○再填具「配偶周梅來臺團聚」等內容不實
    之大陸地區人民進入臺灣地區旅行證申請書，大陸地區人民
    進入臺灣地區保證書，並檢附前開結婚證明書、戶籍謄本等
    相關資料以為行使，向境管局申請周梅入境，致該管公務員
    不知有偽，而於周梅之中華民國臺灣地區旅行證上記載事由
    為「團聚」等不實事項，而據以核發前開旅行證，其後，周
    梅即持前開旅行證於九十二年十一月二十三日搭機入境臺灣
    ，足生損害於內政部警政署入出境管理局對於入出境之管理
    之正確性，並違反不得使大陸地區人民進入臺灣地區之規定
    。嗣因周梅來臺後，於九十二年十二月十三日外出未歸，丁○○乃於九十三年二月二十六日至臺南市警察局第三分局安
    南派出所報案，並於有偵查權之公務員或機關未發覺其為犯
    嫌前，即向處理員警自承其充當假結婚人頭使大陸地區人民
    周梅非法進入臺灣地區，並進而接受審判，而查知上情。
二、案經臺南市警察局第三分局報請臺灣臺南地方法院檢察署檢
    察官偵查起訴。
    理  由
壹、程序方面
    按被告以外之人於審判外之陳述，雖不符前四條之規定，而
    經當事人於審判程序同意作為證據，法院審酌該言詞陳述或
    書面陳述作成時之情況，認為適當者，亦得為證據，刑事訴
    訟法第一百五十九條之五第一項定有明文。查本件被告丙○○同意共同被告丁○○於警詢、偵查中之供述，均得引為證
    據方法，依前開規定，自得為證據，合先敘明。
貳、實體方面
一、訊據被告乙○○、戊○○對於前開犯罪事實，均坦承不諱，
    核與共同被告丁○○於警詢、偵查中所為供述情節互屬大致
    相符，並有國人入出境端末查詢報表四紙、戶籍謄本、結婚
    登記申請書、海基會證明書、結婚證明書各二份、臺南市警
    察局第三分局九十四年十二月五日以南市警三偵字第０九四
    四三三一三０二０號函檢送之職務報告書、境管局於九十四
    年十一月二十三日境信品字第０九四一０五九六七五０號函
    檢送之大陸地區人民進入臺灣地區旅行證申請書、大陸地區
    人民進入臺灣地區保證書、結婚證明書各一件在卷可資佐證
    （警卷第二三至二八頁、九十三年度發查字第一九九九號卷
    第二至八頁、本院卷第三０至三七頁），足徵被告乙○○、
    戊○○所為前開自白，核與事實相符，應堪採信。
二、訊之被告丙○○則否認有前開犯罪事實所指之犯行，辯稱：
    知悉被告乙○○欲帶被告戊○○、丁○○至大陸地區結婚，
    並由被告乙○○支付全部旅費乙事，但不知是假結婚，亦未
    介紹被告丁○○、戊○○假結婚云云，惟查：
  (一)證人即共同被告戊○○於本院審理時證述：「（她即被告丙○○有無說是乙○○要帶你去大陸娶老婆？）乙○○及丙○○都有說要帶我去大陸娶老婆」、「（你的旅費由何人出資
    ）是乙○○出的」、「（你在偵查中陳述是丙○○及乙○○
    與你們說，去大陸的費用由他們支付，約定回來有二萬元的
    人頭費用）當時是他們二人跟我說的。偵查所述屬實」、「
    （你在警詢時說是丙○○一直來拜託你，你積於人情才答應
    丙○○去大陸擔任假結婚之人頭）我有這樣講。事實也是這
    樣」、「（去大陸的食宿費用何人支付）乙○○」、「（你
    去大陸娶妻，為何要由乙○○支付費用）他邀我去，我說我
    不要去。一開始說要去玩，之後才說去擔擔任「人頭」。我
    在去大陸前就知道是要擔任人頭」、「（回臺後二萬元何人
    給你）是丙○○給我的」、「（丙○○拿錢給你時如何說）
    我回來時她就拿二萬元給我」、「（她在何處拿錢給你）在
    我家」、「（本案如無丙○○來跟你提，你是否會與乙○○
    一起去大陸）不會」等語明確（本院卷第０九至一一五頁）
    ，查證人戊○○乃親見親聞本件犯罪事實者，且歷次警詢、
    偵查所為供述，亦與前開證述內容大致相符，並無增、添、
    飾、匿等情，因此，證人即被告戊○○前開證述係被告丙○○介紹伊充當假結婚人頭配偶並同意給付人頭報酬二萬元乙
    情，應可採信。
  (二)復參以共同被告丁○○於警詢時亦供稱：「（是誰介紹你和
    何人當人頭至大陸假結婚）是丙○○介紹我及戊○○，由其
    子乙○○帶領前往大陸福建省福州市安排我與大陸女子周梅
    辦理假結婚」、「是丙○○向我弟弟黃崑崙說要帶我前往大
    陸假結婚，來談當人頭酬勞後，當時我還在猶豫，還未拿到
    前金不去，之後乙○○說到大陸就給我‧‧‧」、「（你與
    戊○○當人頭之酬勞是何人支給你）是由丙○○拿給戊○○
    （實際拿到二萬元）。我的未支付」等語（警卷第一至二頁
    ），又於偵查中供述：「丙○○於九十一年間在我弟弟黃崑
    崙家幫忙才認識的，乙○○是丙○○的兒子，丙○○叫乙○○買一套衣服給我，說要去大陸結婚，‧‧‧後來丙○○和
    乙○○說要給我七萬元，我覺得只要五萬元，讓我足夠償還
    債務即可，結果乙○○把錢拿給丙○○，我都沒有拿到」、
    「（你回來臺灣後有無與丙○○碰面）我要去大陸之前，他
    有說到大陸時，乙○○會給我錢五萬元，結果我都沒有拿到
    ，才知道這些都是騙局，回到臺灣後我有遇到丙○○，我向
    他抱怨都沒拿到錢，他都不作聲」等語（發查卷第四二至四
    四、五六至五七頁），再於本院審理時亦供稱：「（是誰叫
    你去娶的）是丙○○叫乙○○帶我去的」、「（丙○○如何
    跟你說）他買一件衣服來我家給我，乙○○說要我七萬元，
    我說只要五萬元就夠了，乙○○帶我去大陸福州」、「她（
    即被告丙○○）她叫我去大陸，我事後有要跟她拿錢，她就
    不說話」等語（本院卷第六四至六五頁），前後供述情節均
    屬一致，且與證人戊○○前開證述係由被告丙○○與其等接
    觸，告知擔任人頭至大陸地區辦理假結婚事宜，並於事成後
    交付報酬等情相同，足證被告丙○○確實明知被告乙○○有
    以假結婚之方式，使大陸地區人民進入臺灣之犯意，而與之
    犯意聯絡並傳達前開訊息予被告戊○○、丁○○，經其等分
    別同意後，復與其等出於犯意聯絡與行為分擔。
  (三)再佐以被告丙○○於本院審理時自承：明知共同被告丁○○
    乃肢體殘障人士，無工作能力，經濟情況甚差，若無他人幫
    忙，不可能至大陸娶老婆等情（本院卷第五九、九一頁），
    則共同被告丁○○既無能力至大陸地區娶老婆，若非雙方牟
    利之事，被告丙○○何需積極介紹？況衡之至大陸地區辦理
    嫁娶，若無相當資力，何以應付嫁娶所需聘金、宴客費用、
    往返大陸之食宿旅費等相關資金，此等對於被告丁○○而言
    ，顯然不可能負擔，被告丙○○卻反其道積極介紹，甚至自
    行出資為被告丁○○添購新衣，顯與常情不合。此外，被告
    丁○○、戊○○至大陸行所需食宿等旅費均由被告丙○○之
    子即被告乙○○支付之，然被告乙○○與被告戊○○、丁○○並無特別往來交情，若僅單純至大陸遊玩，而無其他目的
    ，被告乙○○何需代其等支付全部旅費，倘有意至大陸遊玩
    順道相親，則相親結果尚未可知，是否可由女方處取得仲介
    費以為填補損失亦不可知，被告乙○○即同意支付全部旅費
    ，均有違常理，是以，應此前開證人戊○○、共同被告丁○○所為之供述較為可信，益證被告丙○○前開抗辯，應係事
    後卸責之詞，顯不可採。
三、綜上，參照被告乙○○、戊○○所為前開自白暨共同被告丁○○所為之供述，並佐以前開書證，足證被告乙○○、丙○○分別與被告戊○○、共同被告丁○○對於以假結婚之方式
    ，使大陸地區人民進入臺灣地區以及大陸人士進入臺灣地區
    所需相關文件而行使使公務人員登載不實之公文書等情，確
    有犯意聯絡與行為分擔，是以，本件事證明確，被告乙○○
    、丙○○、戊○○之犯行應堪認定。
參、論罪科刑
一、查被告乙○○、丙○○、戊○○行為後，臺灣地區與大陸地
    區人民關係條例第七十九條於九十二年十月二十九日修正公
    布，於同年十二月三十一日生效，其中該條第一項刑度由修
    正前之「處五年以下有期徒刑、拘役或科或併科新臺幣五十
    萬元以下罰金。」，修正為「一年以上七年以下有期徒刑，
    得併科新臺幣一百萬元以下罰金。」，比較新舊法，應依刑
    法第二條第一項但書適用以修正前較有利於被告之舊法。
二、又按臺灣地區與大陸地區人民關係條例第七十九條第一項處
    罰違反同條例第十五條第一款所定使大陸地區人民非法進入
    臺灣地區罪，凡非經合法手續進入者皆包含之。行為人使大
    陸地區人民以假結婚真入境之脫法方式，進入臺灣地區，即
    該當本罪，自非以偷渡者為限（最高法院九十二年度臺上字
    第四十號判決意旨參照）。
  (一)核被告乙○○、丙○○所為，係違反臺灣地區與大陸地區人
    民關係條例第十五條第一款之規定，而犯修正前同條例第七
    十九條第一項之使大陸地區人民非法進入臺灣地區罪既遂（
    犯罪事實(二)部分）、同條例第七十九條第三項、第一項之使
    大陸地區人民非法進入臺灣地區罪未遂（犯罪事實(一)部分）
    以及犯刑法第二百十六條、第二百十四條之行使使公務員登
    載不實之公文書罪既遂；而被告戊○○所為，係違反臺灣地
    區與大陸地區人民關係條例第十五條第一款之規定，而犯修
    正前同條例第七十九條第三項、第一項之使大陸地區人民非
    法進入臺灣地區罪未遂以及犯刑法第二百十六條、第二百十
    四條之行使公務員登載不實之公文書罪既遂。被告三人前開
    所為使公務員不實登載後，復持該登載不實之公文書行使，
    該使公務員登載不實之低度行為為行使之高度行為所吸收，
    均不另論罪。
  (二)被告乙○○、丙○○與被告戊○○間，就使大陸地區人民非
    法進入臺灣地區罪未遂以及前開行使使公務員登載不實之公
    文書罪，有犯意聯絡及行為分擔，應論以共同正犯。又被告
    乙○○、丙○○間就犯罪事實(一)(二)先後二次使大陸地區人民
    非法進入臺灣地區罪未遂、既遂以及行使使公務員登載不實
    之公文書之犯行，時間緊接，犯罪構成要件相同，均係基於
    概括之犯意反覆為之，為連續犯，應依刑法第五十六條之規
    定，論以行使使公務員登載不實之公文書一罪以及使大陸地
    區人民非法進入臺灣地區既遂一罪，並分別依法加重其刑。
  (三)被告乙○○、丙○○所違反之修正前臺灣地區與大陸地區人
    民關係條例第七十九條第一項之連續使大陸地區人民非法進
    入臺灣地區罪與刑法第二百十六條之行使公務員登載不實之
    公文書罪間，有方法結果之牽連關係，應從一重之修正前臺
    灣地區與大陸地區人民關係條例第七十九條第一項之連續使
    大陸地區人民非法進入臺灣地區罪既遂論斷。另被告戊○○
    所犯修正前臺灣地區與大陸地區人民關係條例第七十九條第
    三項、第一項之使大陸地區人民非法進入臺灣地區罪未遂與
    刑法第二百十六條、第二百十四條之行使使公務員登載不實
    罪既遂間，亦有方法結果之牽連關係，應從一重之修正前臺
    灣地區與大陸地區人民關係條例第七十九條第三項、第一項
    之使大陸地區人民非法進入臺灣地區罪未遂論斷，而被告戊○○已著手於上開使大陸女子非法來臺行為之實行而不遂，
    為未遂犯，依刑法第二十六條前段之規定按既遂犯之刑度減
    輕之。
三、爰審酌被告戊○○未曾受過有期徒刑以上刑之宣告，此有臺
    灣高等法院被告全國前案紀錄表及臺灣臺南地方法院檢察署
    刑案資料查註紀錄表各一份在卷可稽，另參酌其等以假結婚
    之方式，使大陸地區人民非法入境臺灣地區，不但損及國家
    之戶政機關、內政部警政署入出境管理局對於戶籍管理及入
    出境人口管制之正確性，危害非輕，暨其等之智識程度、犯
    罪動機、手段、共犯參與程度、所生危害、被告乙○○、戊○○自始自白犯行，顯見竣悔之意，而被告丙○○犯後砌詞
    狡辯猶不知悔改等一切情狀，爰分別量處被告乙○○、丙○○、戊○○如主文所示之刑，其中被告丙○○、戊○○部分
    並諭知易科罰金之折算標準，以資儆懲。
四、末查被告戊○○前未曾受有期徒刑以上刑之宣告，有前開臺
    灣高等法院被告全國前案紀錄表一件附卷可稽，因一時貪念
    ，思慮未周，致罹此罪名，犯後坦承犯罪，尚有悔意，經此
    起訴審判科刑，已足促其警惕，信無再犯之虞，本院認上開
    宣告之刑，以暫不執行為適當，爰宣告緩刑二年，以啟自新
    。
五、本件被告丁○○部分另行審結。
據上論斷，應依刑事訴訟法第二百九十九條第一項前段，臺灣地
區與大陸地區人民關係條例第十五條第一款、修正前同條例七十
九條第一項、第三項，刑法第二條第一項但書、第十一條前段、
第二十八條、第五十六條、第二百十六條、第二百十四條、第五
十五條、第二十六條、第四十一條第一項前段、第七十四條第一
款，罰金罰鍰提高標準條例第一條前段、第二條，判決如主文。
本案經檢察官甲○○到庭執行職務。
中    華    民    國    95    年    4     月    12    日
              刑事第九庭    審判長法  官  蔡奇秀
                                  法  官  楊佳祥
                                  法  官  黃欣怡
以上正本證明與原本無異
如不服本判決應於送達後十日內向本院提出上訴狀
                                  書記官  陳怡吟
中    華    民    國    95    年    4     月    12    日
附錄本案論罪科刑法條全文：
臺灣地區與大陸地區人民關係條例第十五條
下列行為不得為之：
一、使大陸地區人民非法進入臺灣地區。
修正前臺灣地區與大陸地區人民關係條例第七十九條第一項違反
第十五條第一款規定者，處五年以下有期徒刑、拘役或科或併科
新臺幣五十萬元以下罰金。
刑法第二百十四條
明知為不實之事項，而使公務員登載於職務上所掌之公文書，足
以生損害於公眾或他人者，處三年以下有期徒刑、拘役或五百元
以下罰金。
刑法第二百十六條
行使第二百十條至第二百十五條之文書者，依偽造、變造文書或
登載不實事項或使登載不實事項之規定處斷。


司法院資訊處製作；財團法人民間司法改革基金會備份。
